臺灣桃園地方法院民事判決
111年度簡上字第61號
上  訴  人  李志良  


被上訴人    林郡如  

訴訟代理人  巫宗翰律師
複代理人    劉芯言律師
參  加  人  李詹罔    住桃園市○○區○○○街00○0號    訴訟代
理人  呂瑞貞律師              
上列當事人間請求遷讓房屋等事件，上訴人對於民國110年12月1
7日本院桃園簡易庭110年度桃簡字第1133號第一審判決提起上訴
，本院於民國111年6月2日辯論終結，判決如下：
    主  文
上訴駁回。
第二審訴訟費用由上訴人負擔。
    事實及理由
壹、程序事項：
    被上訴人於原審起訴主張上訴人向其承租門牌號碼桃園市○○
    區○○○街00○0號（下稱系爭房屋），租期屆滿後成立不定期
    租賃關係，被上訴人業以起訴狀繕本之送達為催告及終止租
    約之意思表示，請求上訴人應將系爭房屋全部遷讓騰空返還
    被上訴人，並給付相當於租金之不當得利。參加人即上訴人
    之母李詹罔於二審程序主張：系爭房屋自民國70年為伊所有
    ，且伊長期居住未曾搬離，伊將因上訴人敗訴而被迫遷離系
    爭房屋，影響其權利，故參加人於本院審理期間具狀為輔助
    上訴人而參加訴訟等節，經核與法尚無不合，爰於原審判決
    範圍內准為參加。
貳、實體事項：
一、被上訴人起訴主張及於本院補充略以：
　　上訴人於106年5月1日起，向被上訴人承租系爭房屋，約定 
     每月租金新臺幣（下同）4,500元，押租金5,000元，租期
    自106 年5 月1 日起至108 年11月30日止（下稱系爭租約）
    ，依系爭租約第8 條約定上訴人於租期屆滿時，除經被上訴
    人同意繼續出租外，應即將系爭房屋遷空返還，若拒不返還
    時，上訴人應按月賠償月租金2 倍之違約金9,000元。嗣租
    期屆滿後，被上訴人對上訴人繼續使用系爭房屋未為反對之
    意思，然上訴人未依約給付租金，已成立不定期租賃關係，
    被上訴人遂以起訴狀繕本之送達為催告及終止租約之意思表
    示，惟上訴人置之不理，至110年3月止共積欠16個月之違約
    金144,000元（以每月9,000元計算）；又上訴人仍繼續無權
    占有使用系爭房屋，故請求自110年4 月1日起按月給付原告
    9,000元。又上訴人已自認系爭租約之真正，且於106 年5 
    月1 日起至108 年11月30日均有按月給付租金，上訴人主張
    系爭租約並非真正，並不足採。至上訴人、參加人爭執系爭
    房屋並未出賣予被上訴人，被上訴人並非系爭房屋之真正所
    有權人，則應由參加人另向法院起訴主張權利。為此，爰依
    租賃契約等之法律關係提起本件訴訟。並於原審聲明：㈠上
    訴人應將系爭房屋全部遷讓騰空返還被上訴人。㈡上訴人應
    給付被上訴人144,000元，並自110年4 月1日起，按月於每
    月10日給付9,000元，及自起訴狀繕本送達翌日起至清償日
    止，按週年利率5 ％計算之利息。
二、上訴人於原審答辯及提起上訴略稱：
    系爭房屋原為其母即參加人所有，106 年上訴人欠訴外人張
    大有285 萬元，故於108 年間過戶給被上訴人。然系爭房屋
    過戶給被上訴人，係為擔保上訴人向張大有之借款，被上訴
    人未曾支付買賣價金給參加人或伊，參加人並不知系爭房屋
    遭伊無權處分予被上訴人。系爭租約之第一頁承租人非伊所
    簽署，故非真正，且該租約乃兩造間之通謀虛偽意思表示，
    係為向政府領取租金補助，伊亦未曾給付租金予被上訴人等
    語。並於原審聲明：被上訴人之訴駁回。
三、參加人則略稱：參加人並未出賣系爭房屋予被上訴人，被上
    訴人亦未曾支付買賣價金給參加人，係上訴人為擔保其向張
    大有之借款未經參加人同意過戶予被上訴人，且兩造所簽立
    系爭租約乃通謀虛偽意思表示等語。
四、原審為被上訴人一部勝訴、一部敗訴之判決，即命：㈠上訴
    人應將系爭房屋騰空遷讓返還予被上訴人；㈡上訴人應給付
    被上訴人6萬7,000元，及自110年5月6日起至清償日止，按
    週年利率百分之5計算之利息；㈢上訴人應自110年4月1日起
    至遷讓返還系爭房屋之日止，按月於每月10日給付被上訴人
    4,500元；另依職權宣告假執行，並駁回被上訴人其餘之訴
    （被上訴人未就其敗訴部分提起上訴，故該部分業已確定而
    非本院審理範圍，不另贅述）。上訴人不服提起上訴，並聲
    明：㈠原判決不利於上訴人部分廢棄；㈡上開廢棄部分，被上
    訴人在第一審之訴駁回；㈢如獲敗訴判決，願供擔保，請准
    宣告免為假執行。被上訴人則答辯聲明：上訴駁回。
五、本院得心證之理由：
㈠、按判決書內應記載之事實，得引用第一審判決。又判決書內
    應記載之理由，如第二審關於攻擊或防禦方法之意見及法律
    上之意見，舆第一審判決相同者，得引用之，民事訴訟法第
    454 條第1 項前段、第2 項前段分別定有明文。此一規定，
    依同法第436 條之1 第3 項，於簡易程序之第二審亦有準用
　　。
㈡、經查，原審判決依據被上訴人提出之系爭租約，復審酌兩造
    陳述後，認定：兩造就系爭房屋簽訂系爭租約，約定租賃期
    限自106 年5 月1 日起至108 年11月30日止，並於系爭租賃
    契約屆滿後成立不定期租賃關係；而上訴人未依約給付租金
    ，至110年3月止所積欠之租金已逾2 個月，經被上訴人以起
    訴狀繕本送達催告上訴人給付欠租，逾期未給付則終止租約
    後，系爭租約已合法終止，上訴人仍未遷讓返還系爭房屋，
    故被上訴人得請求上訴人遷讓返還系争房屋，另經酌減系爭
    租約之違約金為每月4,500元、扣除押租金5,000元後，得請
    求上訴人給付尚欠租金之本息、自110 年4月1 日起至遷讓
    返還系爭房屋之日止，按月給付相當於租金之不當得利4,50
    0元等情，經核均無違誤，茲引用原審判決就此部分事實及
    理由之記載，不另贅述。
㈢、上訴人固於本院辯稱：系爭租約之第一頁承租人非伊所簽署
    ，故非真正云云；然該租約之最後一頁之「立契約人（乙方
    ）」係由上訴人所簽署，該租約上之上訴人印章均為真正，
    且上訴人亦已持系爭租約向政府申領自107年2月28日至108
    年11月30日之每月租金補助4,000元等情，乃上訴人所自承
    （見本院卷第40、193頁），並有上訴人之中華郵政股份有
    限公司客戶歷史交易清單在卷可查（見本院卷第67至73頁）
    ，顯見上訴人上開所辯不足採信。
㈣、又上訴人、參加人固均抗辯：系爭租約乃兩造間之通謀虛偽
    意思表示，上訴人亦未曾給付租金予被上訴人云云。惟所謂
    通謀為虛偽意思表示，乃指表意人與相對人互相故意為非真
    意之表示而言，故相對人不僅須知表意人非真意，並須就表
    意人非真意之表示相與為非真意之合意，始為相當；且通謀
    虛偽意思表示乃權利障礙要件，屬變態之事實，為免任意挑
    釁當事人間已存在之法律關係，應由主張此項利己事實之人
    ，提出具有相當證明力之證據而後可（最高法院51年台上字
    第215號號判例、105年度台上字第1634號號判決意旨參照）
    。至當事人間本於租賃之意思合致，即應成立租賃契約，至
    承租人訂立租賃契約之動機、取得租賃物後之用途，均與租
    賃契約之成立無關。而觀諸系爭租約，可知兩造間就租賃標
    的物、租賃期間、租金等均已明確約定，且上訴人雖爭執系
    爭租約為兩造間之通謀偽虛意思表示，然上訴人既陳稱：我
    從頭到尾都是跟張大有接洽，沒有跟被上訴人見過面，我有
    問張大有為何房子會在被上訴人名下，張大有說我欠他錢，
    張大有要過戶給誰都可以等語（見本院卷第44頁），顯見上
    訴人於簽立系爭租約前，確已明確知悉系爭房屋之登記名義
    人為被上訴人，而非張大有，始由上訴人與被上訴人簽立系
    爭租約，向被上訴人承租系爭房屋之事實，甚屬明確。則上
    訴人既未證明兩造就系爭租約有何通謀虛偽意思表示，上訴
    人、參加人僅空言稱：該租約為兩造通謀虛偽意思表示云云
    ，自不可採；至上訴人簽立系爭租約後是否持以申請租金補
    助、上訴人締約後是否均能依約給付租金等，要與系爭租約
    之成立與否無涉。
㈤、再者，上訴人另抗辯：縱兩造有合意成立系爭租約，然系爭
    租約已成為不定期租約，被上訴人未就欠租金相當期限催告
    上訴人給付，亦未表示期限屆至仍未給付將終止租約，系爭
    租約未終止云云。惟參酌最高法院69年台上字第1590號判決
    意旨，「債權人所定催告期限雖不相當，或未定期限催告，
    但若自催告後經過相當期限債務人仍不履行者，基於誠實信
    用原則，應認債權人已酌留相當期限，以待債務人履行，而
    難謂不發生該條所定契約解除權。」，即就本件情節而論，
    被上訴人以起訴狀繕本送達催告上訴人給付欠租，然上訴人
    既明確以答辯聲明請求駁回被上訴人之訴，則被上訴人縱使
    續為定期催促，上訴人亦無依限提出給付之可能，是若強要
    上訴人再為定期催告，無異使「催告支付」流於形式並徒增
    滋擾；尤有進者，被上訴人以起訴狀繕本於110年5月5日之
    送達為催告支付，雖未酌定相當期限，然迄至本件訴訟繫屬
    經歷證據調查並經原審宣示辯論終結（110年10月29日），
    其間相隔已逾5個月，於此相對寬裕之時限內，上訴人亦全
    無提出給付之舉，是回歸最高法院揭櫫之誠實信用原則，本
    件應認被上訴人業已酌留相當期限以待上訴人支付而未為支
    付，並本此行使其終止系爭租約之權利，自屬適法而無不當
    ，是上訴人此部分抗辯亦非可採。末以，上訴人、參加人另
    聲請調取系爭房屋之過戶資料、調查證人王瓊華、張大有，
    以證明被上訴人係因上訴人、張大有之無權處分而取得系爭
    房屋；惟按租賃，乃特定當事人間所締之契約，出租人既不
    以所有人為限（最高法院48年度台上字1258號判例參照），
    則上訴人、參加人所為調查證據之聲請，顯無必要，併此敘
    明。
六、綜上所述，被上訴人依租賃及不當得利等之法律關係，請求
    上訴人應將系爭房屋騰空遷讓返還予被上訴人；上訴人應給
    付被上訴人67,000 元，及自110 年5 月6 日起至清償日止
    ，按週年利率5 ％計算之利息；上訴人應自110 年4月1 日起
    至遷讓返還系爭房屋之日止，按月於每月10日給付被上訴人
    4,500元，為有理由，應予准許。原審據此為被上訴人勝訴
    之判決及依職權為假執行之宣告，並無不合。上訴人仍執前
    詞指摘原判決不當，求廢棄改判，為無理由，應駁回其上訴
    。
七、本件事證已明，兩造其餘陳述及所提之證據，經本院審酌後
     ，均認與判決結果並無影響，爱不另逐一論述。
八、據上論結，本件上訴為無理由，依民事訴訟法第436條之1第
    3項、第449條第1項、第78條，判決如主文。
中　　華　　民　　國　　111 　年　　6 　　月　　24　　日
            民事第三庭    審判長法  官  周玉羣
　　　　　　
　　　　　　                    法  官  吳佩玲
　　　　　　　　　　　　　　　　
　　　　　　                    法  官  張世聰
正本係照原本作成。　　　　　　　　　　　　　　　　
本判決不得再上訴。
中　　華　　民　　國　　111 　年　　6 　　月　　27　　日
                                書記官  張詠昕